【裁判字號】    99,重上,19
【裁判日期】    991013
【裁判案由】    損害賠償
【裁判全文】
臺灣高等法院高雄分院民事判決          99年度重上字第19號
上  訴  人  陳俊仁
上  訴  人  陳建廷
上  訴  人  張炳福
前列三人共同
訴訟代理人  周春米律師
複代理人    任明穎律師
被上訴人    譯駿營造有限公司
法定代理人  葉明
訴訟代理人  陳世明律師
複代理人    曾慶雲律師
上列當事人間請求損害賠償事件，上訴人對於民國98年12月17日
臺灣屏東地方法院97年度重訴字第2 號第一審判決提起上訴，本
院於99年9 月29日言詞辯論終結，判決如下：
    主  文
上訴及假執行之聲請均駁回。
第二審訴訟費用由上訴人陳建廷負擔百分之十三、張炳福負擔百
分之三十六、餘由陳俊仁負擔。
    事實及理由
一上訴人起訴主張：被上訴人前向屏東縣鹽埔鄉公所（下稱鹽埔
  鄉公所）承攬「鹽埔圳第六支線排水改善工程」（下稱系爭工
  程），乃鄰近上訴人陳俊仁在坐落屏東縣鹽埔鄉○○段210 地
  號土地經營之石斑魚養殖魚塭，及上訴人陳建廷、張炳福分別
  於坐落同段121 地號、135 地號土地經營之養雞場。嗣於民國
  96年8 月上旬，位在屏東縣鹽埔鄉○○村○○路與鹽埔圳第六
  支線交會處之板橋（下稱系爭板橋）已完工，並開放通車，惟
  被上訴人尚未移除系爭板橋下方支撐模板，周圍亦堆置施工用
  模板，陳俊仁及訴外人鹽埔鄉彭厝村村長陳冬桂因見雨汛將至
  ，乃請求被上訴人移除模板，避免造成阻塞，詎被上訴人未為
  處理。旋於96年8 月13日天降大雨，被上訴人堆置之模板遭沖
  至系爭板橋下，卡在系爭板橋未拆除之模板間阻擋排水，致洪
  水溢流沖毀上訴人所有之魚塭、雞舍。因被上訴人未拆除模板
  之不作為，導致水溝排水功減損，造成上訴人受有損害，乃有
  相當因果關係，被上訴人自應負侵權行為損害賠償責任。因上
  訴人陳俊仁養殖之石斑魚於96年8 月已近成魚階段，粗估可收
  成約7 萬至8 萬台斤，以75,000台斤計算，又按當時市價每台
  斤新臺幣（下同）45元計算，可預期收成之利益為3,375,000
  元；上訴人陳建廷養殖之雞隻計有9000隻遭溺死、上訴人張炳
  福養殖之雞隻計有24,000隻遭溺死，每隻以4 台斤計算，每台
  斤25元，可預期收得之利益分別為90萬元、240 萬元等語。求
  為判決：(一)被上訴人應給付陳俊仁3,375,000 元、陳建廷90萬
  元、張炳福240 萬元，及均自起訴狀送達翌日，即97年1 月11
  日起至清償日止，各按年息5%計算之利息。(二)願供擔保准予宣
  告假執行。（原審為上訴人全部敗訴之判決，經上訴人聲明不
  服）於本院聲明：(一)原判決廢棄。(二)被上訴人應給付陳俊仁3,
  375,000 元、陳建廷90萬元、張炳福240 萬元，及均自97 年1
  月11日起至清償日止，各按年息5%計算之利息。(三)願供擔保准
  予宣告假執行。
二被上訴人則以：其所承攬之系爭工程於96年8 月13日尚未完工
  ，未據驗收，且施工期間，鹽埔圳第六支線已經封閉，不具有
  排水功能，上游封閉處鹽埔鄉公所另設有引水道。又鹽埔鄉公
  所於96年8 月間先開放通行系爭板橋，然系爭板橋仍未完工、
  驗收，鹽埔圳第六支線亦未恢復排水功能。因系爭工程板橋之
  水泥灌漿是在96年7 月中旬，需至96年8 月中旬方可拆除，然
  96年8 月中旬連續有帕普颱風、梧堤颱風來襲，且自96年8 月
  7 日起即連續下雨而不能施工，被上訴人始未拆除系爭板橋下
  方模板。嗣於96年8 月13日鹽埔地區遭遇百年來大洪水，當日
  之降雨量高達554.5 公厘，而系爭板橋所在溝渠之截面僅深1.
  8 公尺、寬4 公尺，排水量甚小，即若系爭工程溝圳排水良好
  ，仍將宣洩不及，上訴人之魚塭、雞舍仍是難以保全，亦即上
  訴人所受之損失，與被上訴人未將模板拆除並無相當因果關係
  等語置辯。於本院聲明如主文所示。
三兩造所不爭執之事項：
(一)被上訴人前向屏東縣鹽埔鄉公所承攬「鹽埔圳第六支線排水改
  善工程」，乃鄰近上訴人陳俊仁在坐落屏東縣鹽埔鄉○○段21
  0 地號土地經營之石斑魚養殖魚塭，及上訴人陳建廷、張炳福
  分別於坐落同段121 地號、135 地號土地經營之養雞場。
(二)被上訴人承攬系爭工程，未於96年8 月13日將系爭板橋下方之
  板模全部拆除。
(三)96年8 月13日屏東地區正值梧提颱風來襲，當日降雨量逾500
  釐米，造成多處地區災情，上訴人所有之魚塭、雞舍於當日亦
  有損害。
(四)1.82小時內總降雨量超過78.26mm ，鹽埔圳第六支線就會發生
  淹水。
(五)彭厝村位於鹽埔圳第六支線下游，鹽埔圳第六支線為第六號排
  水圳之支線，第六號排水圳距彭厝村尚有8 米以上，另有新圍
  村第五號排水圳乃匯第六號排水圳至九如鄉東寧村入武洛溪，
  且六號及五號排水圳之長寬度均大於鹽埔圳第六支線，而鹽埔
  圳第六支線最寬未逾4 米，系爭工程之長度為611 米，於96年
  8 月13日已接近完工階段，僅在板橋處部分模板未拆除，已具
  有排水功能。
四協商整理兩造爭點如下：鹽埔圳第六支線溢流係因96年8 月13
  日降雨量超過洪峰流量太多或被上訴人未拆除模板所致？若是
  ，則上訴人得否依侵權行為法律關係請求被上訴人賠償？
五按侵權行為損害賠償之債，須損害之發生與加害人之故意或過
  失加害行為間有相當因果關係，始能成立。所謂相當因果關係
  ，係以行為人之行為所造成之客觀存在事實，依經驗法則，可
  認通常均可能發生同樣損害之結果而言；如有此同一條件存在
  ，通常不必皆發生此損害之結果，則該條件與結果並不相當，
  即無相當因果關係；不能僅以行為人就其行為有故意過失，自
  認該行為與損害間有相當因果關係，最高法院90年度台上字第
  772 號裁判要旨可資參照。次按民法第184 條所規定之侵權行
  為類型，均適用於自然人之侵權行為，上訴人為法人自無適用
  之餘地。至於法人侵權行為則須以其董事或其他有代表權人，
  因執行職務所加於他人之損害，法人始與行為連帶負賠償之責
  任（民法第28條）。若該法人之員工因執行職務，不法侵害他
  人之權利，則依民法第188 條之規定，該法人亦須連帶負賠償
  責任。可否謂：民法對於侵權行為並未特別規定限於自然人，
  法人組織體內部自然人為法人所為之行為，不論適法或不適法
  行為，均應視為法人本身之行為，法人應負損害賠償責任等語
  ，亦非無疑，最高法院95年度台上字第338 號裁判要旨亦可佐
  參。
六經查：
(一)被上訴人前向屏東縣鹽埔鄉公所承攬系爭工程，乃鄰近上訴人
  陳俊仁在坐落屏東縣鹽埔鄉○○段210 地號土地經營之石斑魚
  養殖魚塭，及上訴人陳建廷、張炳福分別於坐落同段121 地號
  、135 地號土地經營之養雞場。嗣被上訴人未於96年8 月13日
  將系爭板橋下方之板模全部拆除，且當日屏東地區正值梧提颱
  風來襲，因降雨量逾500 釐米，造成多處地區災情，上訴人所
  有之魚塭、雞舍於當日亦有損害等節，為兩造所不爭執（見本
  院卷第49頁至第50頁），並有系爭工程契約、監工日報表及委
  託設計監造服務契約書影本、郭慶隆結構技師事務所系爭工程
  水理檢核計算書、照片等在卷足稽（見原審卷第157 頁至第18
  0 頁、第107 頁至第111 頁、第245 頁至第256 頁、第14頁至
  第17頁、卷外2 冊證物），足認位於被上訴人承攬系爭板橋工
  程周圍之上訴人所有養雞場、魚塭，確於96年8 月13日發生淹
  水損失。
(二)上訴人所有之魚塭、雞舍所在彭厝村，乃位於鹽埔圳第六支線
  下游，鹽埔圳第六支線為第六號排水圳之支線，第六號排水圳
  距彭厝村尚有8 米以上，另有新圍村第五號排水圳乃匯第六號
  排水圳至九如鄉東寧村入武洛溪，且六號及五號排水圳之長寬
  度均大於鹽埔圳第六支線，而鹽埔圳第六支線最寬未逾4 米，
  系爭工程之長度為611 米，於96年8 月13日已接近完工階段，
  僅在板橋處部分模板未拆除，已具有排水功能一情，亦為兩造
  所不爭執（見本院卷第119 頁、第115 頁至第116 頁），復有
  鹽埔圳第6 支線排水改善工程結算書及驗收紀錄報告表在卷可
  憑（見本院卷第75頁至第94頁），佐以96年8 月7 日至96年8
  月13日期間，系爭工程之監工單位即郭慶隆結構技師事務所即
  因颱風來襲通知被上訴人應拆除系爭板橋下方模板，以保持水
  路暢通，有系爭工程上開期間之監工日報表可稽（見原審卷第
  107 頁至第110 頁），並經證人即系爭工程監工人員林進慶證
  述：其曾於96年8 月7 日要求被上訴人應將模板拆除等語（見
  原審卷第100 頁）及證人即鹽埔鄉公所課長胡德人證稱：早在
  96年8 月13日前一星期我接獲彭厝村村民要求要拆除模板，就
  通知被上訴人應將模板拆除，被上訴人亦同意等語（見原審卷
  第103 頁），足認系爭工程業主即鹽埔鄉公所及監工單位均曾
  指示被上訴人應拆除模板，以免妨礙已有排水功能之鹽埔圳第
  六支線防洪效用，被上訴人卻未依其指示拆除模板。
(三)惟系爭板橋模板未完全拆除，與96年8 月13日上訴人所有魚塭
  、雞舍發生淹水之間有無相當因果關係，乃經兩造於原審合意
  送請國立屏東科技大學鑑定（見原審卷第217 頁、本院卷第46
  頁），依其鑑定結論以：鹽埔圳第六支線淹水之主因是降雨太
  多，並非系爭板橋下方模板未拆除所致，有國立屏東科技大學
  98年8 月17日屏科大工字第0982330142號函附鑑定報告書附卷
  可憑（見原審卷第280 頁、另置卷外鑑定報告書第13頁至第14
  頁）。又其鑑定方式係以假設系爭板橋之模板均拆除之排水斷
  面每秒排水量，與每秒降水量予以比較，計算是否會淹水，因
  經檢驗系爭板橋處之設計排水斷面每秒可排水量乃小於96年8
  月13日當日洪峰流量（降水量），即當日降雨於下午4 時、5
  時之平均降雨量計算每秒在該處是32.2cms ，惟系爭板橋拆除
  之排水斷面排水量每秒僅13.5cms ，溢流量每秒為18.7cms ，
  乃往外淹，就會淹到附近雞舍，並沖垮魚塭堤岸等語，復據鑑
  定人吳志興結證陳述明確（見原審卷第317 頁至第319 頁）。
  亦即因當日降水量係大於系爭板橋拆除模板後之排水量，不論
  系爭板橋之模板有無拆除，均將因排水不及而致雨水溢流，並
  水淹上訴人之雞舍及沖垮魚塭堤岸。足認縱然已拆除系爭板橋
  下方模板，亦將因降水量高於排水量而發生淹水溢流情事。是
  以揆諸上開說明，被上訴人主張系爭板橋鄰近地區淹水及上訴
  人因淹水受有損害，係當日降水量過大所致，與系爭板橋下未
  拆除之模板阻塞水流並無相當因果關係等語，即屬可採。
(四)至上訴人主張：96年8 月13日雖有大雨，惟同有排水功能之六
  號排水圳、新圍排水溝渠並未溢流，足見鹽埔圳第六支線係因
  板模阻塞圳道，始喪失排水功能，而造成上訴人之損害，乃非
  系爭工程設計流量遠低於洪峰流量所致事變淹水，並引用陳冬
  桂、林進慶所述。惟：
1.依郭慶隆結構技師事務所系爭工程水理檢核計算書所示1.82小
  時內總降雨量超過78.26mm ，鹽埔圳第六支線就會產生淹水等
  語，為兩造所不爭執（見本院卷第45頁至第46頁），並有鹽埔
  圳第六支線排水改善工程水理檢核計算書在卷可稽（見原審卷
  第245 頁至第256 頁），佐以兩造不爭執其真正之國立屏東科
  技大學鑑定報告所列圖4.氣象局新圍雨量站96年8 月13日8 時
  至96年8 月14日7 時降雨歷程、中央氣象局新圍站逐日逐時氣
  象資料及電子報影本所示（見該鑑定報告第11頁、原審卷第55
  頁、第80頁至第88頁），96年8 月13日24小時最大降雨達574.
  5mm ，最大降雨強度達91mm/hr ，於下午3 時降水量為70mm、
  4 時及5 時之平均降雨強度為78.5mm/hr （3 小時合計227mm
  ）；及證人林進慶證述：於96年8 月13日下午3 時左右開始系
  爭橋樑處無法通行，馬路都是水等語；證人胡德人證述：96年
  8 月13日下午2 時30分許系爭橋樑尚未淹水，迄下午4 時30分
  許鹽埔鄉全面淹水等語；證人陳冬桂證述：96年8 月13日下午
  4 、5 時許其與包商在系爭橋樑處，那時板橋上已有淹水至腳
  踝，嗣看到模板從上游下來卡在橋下，之後就積水，全面淹水
  等語（見原審卷第99頁至第100 頁、第102 頁至第103 頁、第
  301 頁反面至第303 頁），足認系爭板橋所在鄰近地區確於下
  午3 時許因降雨量已達70mm發生溢流，並於最大降雨量發生之
  下午4 、5 時間，因已達78.5mm/hr ，且合計3 小時之降水量
  為227mm （即1.82小時之降雨量為137.71mm），乃逾原設計之
  1.82小時內總降雨量78.26mm ，而發生全面淹水。易言之，96
  年8 月13日下午3 時起迄5 時止之降雨量確實已逾鹽埔圳第六
  支線原設計之排水量。
2.新圍排水溝渠直接匯入第5 號排水圳，其溢流與否，尚與鹽埔
  圳第6 支線無關；另鹽埔圳第6 支線匯入第6 號排水圳排出，
  故鹽埔圳第6 支線出口處至第6 號排水圳出口段為鹽埔圳第6
  支線之上游，若此上游段嚴重淹水可能會影響鹽埔圳第6 支線
  之排水而導致溢流，惟據檢核結果，96年8 月13日系爭板橋之
  洪峰流量大於其設計流量始生溢流，乃與第6 排水圳是否發生
  溢流無關，亦即縱然第6 排水圳不發生溢流，系爭板橋處仍會
  溢流淹水；又魚塭或養雞場之淹水有多少係自系爭板橋處溢流
  量流入，需視其附近地形、地物而定，但可確定者為魚塭或養
  雞場之淹水大部分自外流入；另鑑定報告書水理計算所用模式
  與郭慶隆技師水理檢核計算書並無不同，僅鑑定報告係以系爭
  板橋處、郭技師以第6 支線最下游出口處之數據分別計算，但
  兩者結論均相同為2 年重現期之洪峰流量會導致鹽埔圳第6 支
  線產生溢流，鹽埔圳第6 支線系爭板橋之設計流量確實遠低於
  洪峰流量，才導致96年8 月13日發生淹水；且系爭板橋下方模
  板未拆除會影響流量，但縱使拆除，亦無法避免96年8 月13日
  發生淹水之結果；又若以假設可能之條件計算模板未拆除減少
  排水量達53% ，則以96年8 月13日下午1 時至2 時之平均降雨
  強度乃超過模板未拆除之排水量，應會開始溢流淹水，若拆除
  模板，則不會淹水，而下午2 時至3 時之平均降雨強度已超過
  模板拆除滿水位之降雨強度，故亦開始淹水，因此若模板未拆
  除，將致當日下午2 時即開始溢流淹水，若拆除則自下午3 時
  才會開始溢流淹水，亦即若模板拆除約可延緩1 小時淹水等語
  ，業據國立屏東科技大學99年8 月5 日屏科大工字第09923009
  7 號函附鑑定意見說明綦詳（見本院卷第100 頁至第101 頁）
  ，足認鹽埔圳第6 支線與新圍第5 號排水圳並無關連，無從以
  新圍第5 號排水圳有無溢水認定鹽埔圳第6 支線之溢水原因；
  又鹽埔圳第6 號排水圳為第6 支線之上游，上游溢水會影響下
  游鹽埔圳第6 支線，惟上游未溢流，下游並不當然不會溢水，
  故亦無從以鹽埔圳第6 號排水圳有無溢水認定鹽埔圳第6 支線
  之溢水原因；再者，上訴人所有魚塭或養雞場雞舍之淹水，雖
  大部分確自外流入，惟系爭板橋下方模板未拆除僅會影響1 小
  時之流量，即縱使拆除，亦無法避免96年8 月13日發生淹水之
  結果。而此未拆除模板影響淹水時間1 小時，上訴人是否即不
  會受有損害或可減少之損害為何，上訴人則未能舉證以實其說
  （見本院卷第118 頁），是以其所主張因被上訴人未拆除模板
  致受有侵害等語，自均不足採。
3.上訴人復以其所有魚塭、雞舍距系爭板橋達250 米，且高度相
  差2 公尺，於當日下午3 時至4 時之間雨量較諸拆除或未拆除
  模板系爭板橋之排水量，乃差距1.678 倍，顯見未拆除模板始
  造成上訴人之損害等語。惟96年8 月13日當日非僅下午3 時至
  4 時之間降雨，而係自下午3 時起開始增強雨量至下午7 時止
  ，分別為70mm、66mm、91mm、21mm、62mm一節，此有氣象局新
  圍雨量站96年8 月13日8 時至96年8 月14日7 時降雨歷程附於
  鑑定報告書、逐日逐時氣象資料可憑（見另置卷外鑑定報告書
  第11頁、原審卷第55頁），且依上開證人胡德人、陳冬桂所述
  ，彭厝村係於當時下午4 時30分許始全面淹水、系爭板橋於下
  午4 時至5 時間淹水至腳踝等語，足認最終造成大量淹水時間
  應係4 時至5 時之間降水量達91mm之時，而非下午3 時至4 時
  之間。因此於當日下午3 時至4 時之間固因模板未拆除，致系
  爭板橋下排水量減少，而開始溢水，惟當時全彭厝村並未全面
  淹水，上訴人復未舉證其魚塭、雞舍係於當日下午4 時前遭沖
  毀及淹水而受有損害。是以，自不得僅以96年8 月13日當日下
  午3 時至4 時間之雨量與拆除或未拆除模板系爭板橋之排水量
  予以比較，遽行認定被上訴人未拆除模板為造成彭厝村全面淹
  水並沖毀上訴人之魚塭、水淹上訴人之雞舍之原因。
(五)被上訴人為依公司法向主管機關申請核准設立之營利事業公司
  法人，並設有代表人一節，有公司基本資料查詢明細在卷可憑
  （見本院卷第158 頁），而上訴人起訴及上訴時僅主張被上訴
  人有未拆除系爭板橋下模板之侵權行為，乃未曾主張係因被上
  訴人之董事或其他有代表權人、或其受僱人，有何因執行職務
  所加於上訴人之損害，致被上訴人雖為法人，亦應負侵權行為
  損害賠償責任一情，亦有上訴人之起訴狀及上訴狀在卷可佐（
  見原審卷第2 頁至第8 頁、本院卷第25頁至第30頁），足認上
  訴人僅以法人即被上訴人為侵權行為人，而未曾主張有需因自
  然人之侵權行為致需連帶負侵權行為損害賠償責任。另上訴人
  雖曾主張依民法第189 條規定，被上訴人係因執行承攬事項不
  法侵害其權利，需負侵權行為責任等語。惟民法第189 條係規
  定定作人之責任，並非對承攬人主張侵權行為之請求權基礎，
  此觀該條規定而自明。則揆諸上開說明，因民法第184 條所規
  定之侵權行為類型，均適用於自然人之侵權行為，被上訴人為
  法人自無適用之餘地，況且上訴人亦未能證明其所主張被上訴
  人承攬系爭工程中板橋處未拆除模板與上訴人所受損害間有相
  當因果關係。是以，上訴人以身為法人之被上訴人須負侵權行
  為賠償責任，而為本件請求，乃於法不合，應不足採。
七綜上所述，上訴人主張本於侵權行為之法律關係，請求被上訴
  人應給付陳俊仁3,375,000 元、陳建廷90萬元、張炳福240 萬
  元，及均自97年1 月11日起至清償日止，各按年息5%計算之利
  息，為無理由，不應准許。其假執行之聲請亦失所附麗，應併
  予駁回。原審為上訴人敗訴之判決，及駁回其假執行之聲請，
  並無不合。上訴意旨指摘原判決不當，求予廢棄改判，為無理
  由，應予駁回。
八據上論結，本件上訴為無理由，依民事訴訟法第449 條第1 項
  、第78條、第85條第1 項但書，判決如主文。
中    華    民    國    99    年    10    月    13    日
                            民事第四庭
                                審判長法官  蔡文貴
                                法      官  黃科瑜
                                法      官  謝靜雯
以上正本證明與原本無異。
如對本判決上訴，須於判決送達後20日內向本院提出上訴狀，其
未表明上訴理由者，應於上訴後20日內向本院提出上訴理由書（
均須按他造當事人之人數附繕本）。上訴時應提出委任律師或具
有律師資格之人之委任狀，並依附註條文規定辦理。如委任律師
提起上訴者，應一併繳納上訴審裁判費。
中    華    民    國    99    年    10    月    14    日
                                書  記  官  楊茱宜
附註：
民事訴訟法第466 條之1 ：
對於第二審判決上訴，上訴人應委任律師為訴訟代理人，但上訴
人或其法定代理人具有律師資格者，不在此限。
上訴人之配偶、三親等內之血親、二親等內之姻親，或上訴人為
法人、中央或地方機關時，其所屬專任人員具有律師資格並經法
院認適當者，亦得為第三審訴訟代理人。
第1 項但書及第2 項情形，應於提起上訴或委任時釋明之。

司法院資訊處製作；財團法人民間司法改革基金會備份。
